臺灣臺北地方法院刑事判決　　　　　　　　　　　　　　九十一年度訴字第一三號
　　公　訴　人　臺灣臺北地方法院檢察署檢察官
　　被　　　告　甲○○
　　　　　　　　丁○○
右列被告等因業務過失致死等案件，經檢察官提起公訴（九十年度偵字第一一六○號
），本院判決如左：
    主      文
甲○○從事業務之人，因業務上之過失致人於死，處有期徒刑伍月，如易科罰金，以
參佰元折算壹日。緩刑貳年。
丁○○從事業務之人，因業務上之過失致人於死，累犯，處有期徒刑陸月，如易科罰
金，以參佰元折算壹日。又連續偽造署押，足以生損害於公眾及他人，累犯，處有期
徒刑肆月，如易科罰金，以參佰元折算壹日；附表一所示之偽造署押均沒收。又行使
偽造私文書，足以生損害於他人，累犯，處有期徒刑參月，如易科罰金，以參佰元折
算壹日；附表二所示之偽造署押均沒收。應執行有期徒刑壹年，如易科罰金，以參佰
元折算壹日；附表一、二所示之偽造署押均沒收。
    事      實
一、丁○○曾因違反槍砲彈藥刀械管制條例案件，經本院判處有期徒刑三年六月，於
    民國八十二年五月六日起算刑期，於八十五年四月五日執行完畢。甲○○係北周
    實業有限公司（下稱北周公司）負責人，於民國八十七年間向台北市松山區○○○路一○○號環亞大飯店股份有限公司（下稱環亞大飯店）承攬「環亞大飯店地
    下一樓Ｂ區消防工程」，北周公司於八十七年八月五日將前揭工程中之「消防風
    管工程」交由協發白鐵號承攬，協發白鐵號再將前開消防風管工程交由丁○○雇
    工承攬；甲○○並實際負責工地之指揮監督、視察協調，與丁○○均為從事業務
    之人。嗣於八十七年八月十三日下午，上址進行消防排煙風管安裝工程時，該施
    工現場燈座所掛接之懸垂電線末端係裸線，丁○○依勞工安全衛生法第五條第一
    項「雇主對防止電、熱及其他之能引起之危害，應有符合標準之必要安全衛生設
    備」、同法第十四條第二項「雇主對防止電、熱及其他之能引起危害之設備及其
    作業，應訂定自動檢查計畫實施自動檢查」、勞工安全設施規則第二百四十六條
    「雇主對勞工於作業中或通行時，有接觸絕緣被覆配線或移動電線或電氣機具、
    設備之虞者，應有防止絕緣被破壞或老化等致引起感電危害之設施」等法令規定
    ，本應注意並能注意（依當時情形無不能注意之情事），竟疏未注意，未於各該
    電路設置感電防止用漏電斷路器，於作業前亦未實施自動檢查，將上開二條懸垂
    之電線裸線移除。甲○○依其上開工地負責人對現場具管領力之身分，本應注意
    依勞工安全衛生法第十八條第一項規定善盡指揮、協調、巡視及指導協助之責，
    且當時亦無不能注意之情形，竟疏未注意指揮、協調、指導丁○○為上列預防措
    施。致丁○○所僱用之工人林獻宏於同日下午三時二十分許，在上開工地內站立
    鋁梯上從事消防排煙風管安裝工作之螺絲鎖固動作時，因無上開安全措施，所站
    立之鋁梯恰觸及上開二條電線（末端係裸線-+++++），電流經鋁梯、林獻宏之手
    、心臟、臉頰及風管構成感電迴路，造成林獻宏因高壓電觸電引起心臟麻痺，送
    醫後仍不治死亡。
二、右開意外死亡案件經警偵辦及台北市政府勞工局勞動檢查處調查職業災害原因時
    ，丁○○因另犯違反藥事法之罪，經法院判決確定未到案執行而遭通緝，竟為免
    警員發現其真實身分，基於概括之犯意，先於八十七年八月十三日下午八時許，
    在台北市政府警察局松山分局中崙派出所製作筆錄時，冒用其胞弟丙○○名義應
    訊，且基於同一冒名應訊，確認筆錄內容無訛之單一犯意，接續在附表一編號一
    所示文書上之偽造「丙○○」簽名並假冒「丙○○」名義捺指印，表明係丙○○
    之指印代替簽名之意，欲使人相信之丙○○所為，偽造丙○○之簽名及指印署押
    。其後復承前概括犯意，於同年八月十四日上午十時二十分、十時三十分及十時
    四十分許，台灣台北地方法院檢察署檢察官在財團法人長庚醫院台北院區太平間
    內製作附表一編號二、三、四所示勘驗筆錄、訊問筆錄及赴上開工地製作履勘現
    場筆錄時，再度冒用其胞弟丙○○名義，偽造各該附表所示之丙○○簽名於各筆
    錄上；嗣又分別於八十七年八月十七日、八月二十七日在台北市政府勞工局勞動
    檢查處會議室，於附表一編號五、六所示台北市政府勞工局勞動檢查處談話記錄
    上偽造各該附表所示之「丙○○」簽名及指印署押；再於八十七年八月三十一日
    在台北市立第二殯儀館，於附表一編號七、八所示筆錄上偽造「丙○○」簽名，
    均足以生損害於丙○○及警察機關偵查犯罪、勞動檢查機關調查職業災害責任歸
    屬之正確性而害及公眾。後丁○○另於同年九月七日假冒丙○○名義，與林獻宏
    之父乙○○達成和解，且偽以「丙○○」之名義偽造附表二所示之「丙○○」簽
    名及按捺指印，簽具和解書，亦足生損害於丙○○及乙○○。嗣經檢察官傳訊丙○○到案說明參與本件工程之人為其兄丁○○，始循線查知上情。
三、案經台灣台北地方法院檢察署檢察官自動檢舉偵查起訴。
    理      由
壹、一、業務過失致死部分：
      右揭事實，業據被告甲○○、丁○○坦承不諱，核與證人即事發當時在現場工
      作之林哲民於警訊時證述情節相符；且被害人林獻宏罹災之直接原因為觸電致
      死，間接原因為未落實自動檢查，移除工作鋁梯旁之懸垂帶電裸電線之不安全
      行為等情，亦有台北市政府勞工局勞動檢查處函覆之職業災害檢查報告書一份
      及現場照片十六張附卷可稽。而被害人林獻宏確因本件高壓電觸電引起心臟麻
      痺死亡，業經台灣台北地方法院檢察署檢察官督同法醫師相驗屬實，製有相驗
      筆錄、驗斷書、相驗屍體證明書、法務部法醫研究所（８７）法醫所醫鑑字第
      ０八七七號鑑定書在卷可參。參以：(1)上述消防風管工程，係由北周公司與環
      亞大飯店簽約承做「環亞大飯店地下一樓Ｂ區消防工程」後，將前揭工程中之
      「消防風管工程」交由協發白鐵號承攬，再由協發白鐵號將前開消防風管工程
      交由丁○○雇工承攬等情；為被告甲○○、丁○○所自承，並有工程承攬單、
      估價單、協發白鐵號估價單影本在卷可稽。被告丁○○既係前述風管安裝工程
      之承攬人，則依勞工安全衛生法第十六條之規定，於上開承攬工程之工地施工
      期間，其業務上自有依勞工安全衛生法第五條第一項「雇主對防止電、熱及其
      他之能引起之危害，應有符合標準之必要安全衛生設備」、同法第十四條第二
      項「雇主對防止電、熱及其他之能引起危害之設備及其作業，應訂定自動檢查
      計畫實施自動檢查」、勞工安全設施規則第二百四十六條「雇主對勞工於作業
      中或通行時，有接觸絕緣被覆配線或移動電線或電氣機具、設備之虞者，應有
      防止絕緣被破壞或老化等致引起感電危害之設施」等規定，提供必要安全衛生
      設備，防止電能引起危害之注意義務，並應負勞工安全衛生法所定之雇主責任
      。然被告丁○○為從事業務之人，僱用林獻宏從事消防風管安裝工程時，本應
      注意前揭規定，於作業前應實施自動檢查，將施工現場二條掛接懸垂末端係裸
      線之電線移除，且當時亦無不能注意之情事，竟疏未注意，致發生被害人死亡
      之職業災害，係違背前述注意義務，而有過失。又其對該過失可能產生之結果
      有預見可能性，且該過失與被害人之死亡有相當因果關係。(2)被告甲○○為北
      周公司負責人，且前述工程施工時，其亦在現場施工等情，業據其於偵查中陳
      述明確（八十七年度相字第六一九號偵查卷第一四一頁背面參照），顯見上述
      工地之各項事務均在其管領控制支配之下，而有指揮監督之權，其中當然包括
      工程安全。按行為人防止危險之作為義務並不以契約明定為限，法令規定、事
      實上的擔保承受、自然的結合關係、危險共同體、違背義務的前行為、對於危
      險源之監督義務等均足以產生其防止危險之作為義務。查上開工程工地有懸垂
      之電線裸線，為有電、熱危害之虞之作業場所，是負責管領支配該危險工地事
      務，而有指揮監督權之甲○○，依其對該危險工地之監督義務，不論作業之勞
      工是否與其定有契約，其於業務上當然有防止危險、事實上有擔保承受防止電
      熱引起危害之注意義務。被告甲○○為從事業務之人，就其疏未注意可能產生
      之結果有預見可能性，竟疏未注意善盡指揮、協調、巡視及指導協助之責，致
      發生本件被害人死亡之結果，亦違背其注意義務而有過失，且其過失與被害人
      之死亡具有相當因果關係。
    二、偽造署押、行使偽造私文書部分：
      右揭事實，業據告丁○○坦承不諱，並據被害人丙○○於偵查中指述甚詳，且
      經同案被告甲○○、證人乙○○陳述明確，並有附表一所示之各項筆錄及附表
      二所示之和解書在卷可參，核均與被告前開任意性自白相符。
    綜上所述，本件事證明確，被告二人犯行均堪認定。
貳、核被告二人就事實欄一所示之犯行，均係犯刑法第二百七十六條第二項之罪；被
    告丁○○就承攬工程部份為勞工安全衛生法第十六條所稱之雇主，另違反勞工安
    全衛生法第五條第一項第三款之規定，致發生勞工死亡之職業災害，核係另犯同
    法第三十一條第一項之罪（依勞工安全衛生法第十六條前段之規定，再承攬人丁○○就其再承攬部分各項事務，應負勞工安全衛生法所定雇主之責任；是勞工安
    全衛生法第五條有關雇主注意義務之規定，於被告丁○○再承攬之部分，其規範
    對象係丁○○，並非北周公司之負責人。因之勞工安全衛生法第五條所指雇主應
    採取防止職業災害發生之相關必要措施，違反而致生勞工死亡結果之職業災害，
    應負擔刑責者，其再承攬部分之雇主責任應由被告丁○○負責，與被告甲○○無
    涉；僅北周公司就職業災害補償事宜，於民事上仍應與各承攬人負連帶責任而已
    ，附此說明）。又被告丁○○偽造事實欄二附表一所示之署押，核係犯刑法第二
    百十七條第一項之偽造署押罪，另偽造附表二所示私文書持以行使，核係犯同法
    第二百十六條、第二百十條行使偽造私文書罪。被告於警訊時於附表一編號一所
    示文書上假冒「丙○○」名義偽造簽名及偽捺指印，均屬基於警訊時確認筆錄及
    調查內容無訛之一貫犯意為之，係基於同一犯意所為之接續行為，為實質一罪；
    又被告分別於警訊、偵查中（含訊問及勘驗、履勘、解剖）、台北市政府勞工局
    勞動檢查處調查時連續偽造附表一編號二至八所示「丙○○」署押之時間緊接，
    犯意概括，所犯構成要件相同，為連續犯，以一罪論，並加重其刑。另被告於附
    表二所示私文書上偽造署押之行為，為其偽造附表二所示私文書之部分行為；其
    偽造私文書後持以行使，該偽造之低度行為為其行使之高度行為所吸收，均不另
    論罪。被告丁○○因過失違反勞工安全衛生法之規定，同時觸犯業務過失致死罪
    及勞工安全衛生法第三十一條第一項之罪，為想像競合犯，從一重之業務過失致
    人於死罪處斷。查被告丁○○曾因違反槍砲彈藥刀械管制條例案件，經本院判處
    有期徒刑三年六月，於八十二年五月六日起算刑期，於八十五年四月五日執行完
    畢，有台灣高等法院檢察署刑案紀錄簡覆表附卷可參，其於五年之內，再犯本件
    法定本刑為有期徒刑以上之數罪，均為累犯，分別就所犯連續偽造署押罪遞加重
    及就業務過失致死罪、行使偽造私文書罪部分加重其刑。被告丁○○所犯業務過
    失致死罪、連續偽造署押、行使偽造私文書各罪之犯意個別，行為互殊，應予分
    論併罰。爰審酌分別被告甲○○、丁○○因依循過去工作習慣，過失而疏未注意
    導致本件職業災害結果，事後被告甲○○已與被害人家屬達成和解並賠償損害，
    惟被告丁○○迄未依約賠償本件損害，此據被害人林獻宏之父乙○○到庭陳述屬
    實；及被告丁○○連續於附表一所示筆錄上偽造他人署押，並偽造附表二所示私
    文書，誤導刑事訴追之方向，及職業災害責任歸屬調查之正確性，危害他人及公
    眾權益甚鉅，惟犯後態度良好，坦承犯行，顯已知所悔悟等一切情狀，分別就被
    告二人之犯罪量處如主文所示之刑，各諭知易科罰金之折算標準，並就被告丁○○所處之刑定其應執行之刑及諭知易科罰金之折算標準。又被告二人行為後，刑
    法第四十一條業於九十年一月十日修正公佈施行，於同年月十二日生效，關於易
    科罰金之條件業經修正為同法條第一項前段「犯最重本刑為五年以下有期徒刑以
    下之刑之罪，而受六個月以下有期徒刑或拘役之宣告，因身體、教育、職業、家
    庭之關係或其他正當事由，執行顯有困難者，得以一元以上三元以下折算一日，
    易科罰金」，是比較新舊法結果，所犯業務過失致死罪及行使偽造私文書罪部分
    ，以新法有利於被告；所犯連續偽造署押罪部分，舊法並無有利於被告，均應依
    刑法第二條第一項前段適用裁判時之法律，依修正後刑法第四十一條第一項前段
    規定，就主文所示之各項宣告刑諭知易科罰金之折算標準，附此說明。另查被告
    甲○○未曾受有期徒刑以上刑之宣告，有台灣高等法院檢察署刑案記錄簡覆表在
    卷可按，此次因疏失犯本件之罪，事後已取得被害人家屬乙○○諒解，此據乙○○到庭陳述明確，經此教訓後，當知警惕而無再犯之虞，本院因認對被告甲○○
    所為刑之宣告，以暫不執行為適當，爰併予宣告被告甲○○緩刑二年，以啟自新
    。
參、附表一、二所示之偽造「丙○○」簽名、假冒「丙○○」名義所捺指印，均係偽
    造之署押，均依刑法第二百十九條宣告沒收。
據上論斷，應依刑事訴訟法第二百九十九條第一項前段，勞工安全衛生法第三十一條
第一項，刑法第二條第一項前段、第十一條前段、第五十六條、第二百七十六條第二
項、第二百十七條第一項、第二百十六條、第二百十條、第五十五條、第四十七條、
第四十一條第一項前段、第五十一條第五款、七十四條第一款、第二百十九條，罰金
罰鍰提高標準條例第一條前段、第二條，判決如主文。
本案經檢察官張安箴到庭執行職務
中      華      民      國    九十一    年      三      月    二十一    日
                                      臺灣臺北地方法院刑事第八庭
                                          法  官  朱瑞娟
右正本證明與原本無異
如不服本判決，得於收受判決後十日內，向本院提出上訴狀
                                          書記官  葉金發
中      華    民      國    九十一    年      三      月    二十五    日
附錄本案論罪科刑法條全文：
中華民國刑法第二百七十六條
 (過失致死罪)
因過失致人於死者，處二年以下有期徒刑、拘役或二千元以下罰金。
從事業務之人，因業務上之過失犯前項之罪者，處五年以下有期徒刑或拘
役，得併科三千元以下罰金。
勞工安全衛生法第五條
雇主對左列事項應有有符合標準之必要安全衛生設備：
一  防止機械﹑器具﹑設備等引起之危害。
二  防止爆炸性﹑發火性等物質引起之危害。
三  防止電﹑熱及其他之能引起之危害。
四  防止採石﹑採掘﹑裝卸﹑搬運﹑堆積及採伐等作業中引起之危害。
五  防止有墜落﹑崩塌等之虞之作業場所引起之危害。
六  防止高壓氣體引起之危害。
七  防止原料﹑材料﹑氣體﹑蒸氣﹑粉塵﹑溶劑﹑化學物品﹑含毒性物質
    ﹑缺氧空氣﹑生物病原體等引起之危害。
八  防止輻射線﹑高溫﹑低溫﹑超音波﹑噪音﹑振動﹑異常氣壓等引起之
    危害。
九  防止監視儀表﹑精密作業等引起之危害。
一○  防止廢氣﹑廢液﹑殘渣等廢棄物引起之危害。
一一  防止水患﹑火災等引起之危害。
雇主對於勞工就業場所之通道﹑地板﹑階梯或通風﹑採光﹑照明﹑保溫﹑
防濕﹑休息﹑避難﹑急救﹑醫療及其他為保護勞工健康及安全設備應妥為
規劃，並採取必要之措施。
前二項必要之設備及措施等標準，由中央主管機關定之。
勞工安全衛生法第三十一條
違反第五條第一項或第八條第一項之規定，致發生第二十八條第二項第一
款之職業災害者，處三年以下有期徒刑﹑拘役或科或併科新台幣十五萬元
以下罰金。
法人犯前項之罪者，除處罰其負責人外，對該法人亦科以前項之罰金。
中華民國刑法第二百一十七條
 (偽造盜用印章印文或署押罪)
偽造印章、印文或署押，足以生損害於公眾或他人者，處三年以下有期徒
刑。
盜用印章、印文或署押，足以生損害於公眾或他人者，亦同。
中華民國刑法第二百一十六條
 (行使偽造變造或登載不實之文書罪)
行使第二百十條至第二百十五條之文書者，依偽造、變造文書或登載不實
事項或使登載不實事項之規定處斷。
中華民國刑法第二百一十條
 (偽造變造私文書罪)
偽造、變造私文書，足以生損害於公眾或他人者，處五年以下有期徒刑。
附表一
編號    署名所在之文書名稱              偽造署押名稱、數量
一、八十七年八月十三日警訊筆錄          偽造「丙○○」簽名壹枚、
                                        假冒「丙○○」名義所捺指印陸枚
二、八十七年八月十四日勘驗筆錄          偽造「丙○○」簽名壹枚
三、八十七年八月十四日檢察官訊問筆錄    偽造「丙○○」簽名壹枚
四、八十七年八月十四日履勘現場筆錄      偽造「丙○○」簽名壹枚
五、八十七年八月十七日台北市政府勞工局  偽造「丙○○」簽名壹枚
    勞動檢查處談話記錄                  假冒「丙○○」名義所捺指印拾參枚
六、八十七年八月二十七日台北市政府勞工  偽造「丙○○」簽名壹枚
    局勞動檢查處談話紀錄                假冒「丙○○」名義所捺指印柒枚
七、八十七年八月三十一日解剖筆錄        偽造「丙○○」簽名壹枚
八、八十七年八月三十一日檢察官訊問筆錄  偽造「丙○○」簽名壹枚
附表二
編號    偽造文書名稱                    偽造署押名稱、數量
一、八十七年九月七日和解書              偽造「丙○○」簽名壹枚
                                        假冒「丙○○」名義所捺指印壹枚
